臺灣高等法院臺南分院民事判決　95年度上易字第164號
上　訴　人　戊○○
　　　　　　丙○○
共　　　同
訴訟代理人　裘佩恩　律師
被 上訴 人　三信商業銀行股份有限公司
法定代理人　辛○○
訴訟代理人　王有民　律師
複 代理 人　黃鈴　律師
　　　　　　丁○○
上列當事人間請求塗銷所有權移轉登記事件，上訴人對於中華民
國95年6月27日臺灣臺南地方法院第一審判決（94年度訴字第189
號）提起上訴，本院於96年2月6日言詞辯論終結，判決如下：
    主  文
上訴駁回。
第二審訴訟費用由上訴人負擔。
    事  實
甲、上訴人方面：
一、聲明：求為判決：(一)原判決廢棄。(二)上開廢棄部分，被上訴
    人在第一審之訴駁回。(三)第一、二審訴訟費用均由被上訴人
    負擔。
二、陳述：除與原判決記載相同者，茲引用之外，補稱略以：
（一）上訴人2人間既有簽立買賣契約，又有現金支付價金，且
      辦理所有權過戶登記，原審僅因2人資金來源不符常情即
      認屬通謀虛偽意思表示，實屬率斷。又證人陳櫻桃、庚○
      ○及乙○○等3人之證言，因事隔一段時間，或有些許出
      入，然對上訴人2人均至其代書事務所簽約並支付價金乙
      情，均已證實。因此，原審不應僅注意證人之部分記憶不
      清之處，致影響主要待證事實之認定。
（二）至於上訴人2人之資金流向問題：
    1.丙○○之資金來源部分：因丙○○行事海派，不拘小節，
      相信友人介紹而投資大陸與本業相關之汽車修理業，並未
      簽立契約；嗣丙○○因擔心此投資之風險較高，且無取得
      任何實際股權，不如投資不動產收取租金來得穩當，始要
      求退股。由於兩岸通匯不便，大陸與台灣之地下通匯原本
      盛行，對丙○○而言，只要取得上開大陸投資款之現金即
      可，本不在乎是否合法通匯。再者，至代書事務所付現金
      ，乃簽約時戊○○所要求，丙○○並無意見。
    2.戊○○於取得價金後流向確為: (1)民國（下同）93年10月
      10日還款給友人甲○新台幣 (下同)75 萬元。(2)94年2月
      22日還款給友人郭士榮77,335元、吳春蓉199,419元，此
      部份為上訴人戊○○親筆填具匯款單，以妻張淑枝之名義
      匯出。(3)93年12月支付全球人壽93年度保險費117,370元
      。(4)其餘為生活開銷、子女補習費等雜項開銷。戊○○於
      9月18日當庭陳述總欠款100多萬元並無錯誤，電匯2筆給
      第三人還款應是約30萬元，戊○○當時手邊無資料，只憑
      記憶而答稱大約40萬元，只有此部分略有瑕疵，並不影響
      戊○○之資金流向的交待。而證人甲○之證言，雖有變更
      ，但依證顯示，當時確有75萬元之入帳，確實容易記錯，
      而之後已提出證據釐清，更不應捨此證言不採。
（三）本件原為單純之買賣事件，乃因上訴人戊○○原委託仲介
      公司售屋，屆期未能售出，而降價賣給上訴人丙○○，2
      人並至代書事務所簽約，交付價金，辦理過戶登記，過程
      十分單純，被上訴人為其自己之利益，主張上訴人間之買
      賣為通謀虛偽之意思表示，未能舉出任何實證，只是提出
      各項疑點，原審不察，竟僅以上訴人2人之資金流向交代
      不完整，及證人陳櫻桃、乙○○、庚○○證言有出入，即
      認系爭買賣屬通謀虛偽之意思表示而無效，實屬率斷。
（四）蓋不論上訴人丙○○之購屋資金是否為取回大陸投資款轉
      投資系爭不動產以收取租金報酬，現金既然屬動產，持有
      者為所有權人，丙○○能取得現金分期交付給戊○○，對
      戊○○而言，根本不管丙○○現金如何籌得，只要如數交
      付，買賣即成立生效。再者，戊○○取得房屋價金後還款
      、繳費、花用，本不影響系爭買賣是否為通謀虛偽，況兩
      造既然簽立買賣契約，又有金錢交付，買賣契約已合法成
      立至明。被上訴人既無法證明契約為虛偽或實未交付價金
      ，僅在上訴人因年久遺忘致未能作詳細陳述之一小部分資
      金流向上挑毛病，顯無實益。
（五）上訴人2人既然找代書辦理簽約、過戶、付款點交等事宜
      ，則不論陳櫻桃、乙○○、庚○○之證言有出入，但均一
      致坦認上訴人2人有至代書事務所簽約、付款等事實。又
      買賣契約書上之筆跡不論究屬何人所書，但必為代書事務
      所內之員工所寫，足證上訴人2人確已完成買賣價金之交
      付。因之，若被上訴人主張上訴人2人沒有交付或虛偽交
      付買賣價金等情，並非單只質疑證人之證言有出入即可說
      明，應更積極舉證證明根本無價金交付之事實，始謂已盡
      舉證之責。
三、證據：除援用原審提出者外，並聲請傳訊證人庚○○、乙○
    ○、甲○。
乙、被上訴人方面：
一、聲明：求為判決：(一)上訴駁回。(二)訴訟費用由上訴人負擔。
二、陳述：除與原判決記載相同者，茲引用之外，補稱略以：
（一）按「表意人與相對人通謀而為虛偽意思表示者，其意思表
      示無效」民法第87條第1項前段定有明文。次按民事訴訟
      法第247條所謂即受確認判決之法律上利益，係指因法律
      關係之存否不明確，致原告在私法上之法律地位有受侵害
      之危險，而此項危險得以對於被告之確認判決除去者而言
      。故確認法律關係成立不成立之訴，茍具備前開要件，即
      得謂有即受確認判決之法律上利益，縱其所求確認者為他
      人間之法律關係，亦非不得提起 (最高法院42年度台上字
      第1031號判例可資參照)。本件上訴人戊○○與丙○○間
      實際上並未存有任何買賣關係，卻為系爭房地所有權之移
      轉登記，致被上訴人對於上訴人戊○○保證債權之私法上
      地位受有侵害之危險，揆之前開說明，被上訴人提起本件
      確認之訴以排除此項危險，即屬有據，特予陳明。再上訴
      人戊○○於93年4月5日擔任其為負責人之豐騰科技股份有
      限公司（下稱豐騰公司）之連帶保證人後，旋即於93年10
      月1日以買賣為原因，將其所有之系爭房地移轉登記予上
      訴人丙○○，其等目的無非係為避免被上訴人債權之執行
      ，故自屬通謀虛偽意思表示，是依民法第87條規定，該買
      賣行為及基此買賣而為之所有權移轉登記均為通謀虛偽意
      思表示，而均屬無效，故系爭房地之所有權人仍為上訴人
      戊○○。原審審酌上訴人等就本件買賣契約之簽訂、價金
      之交付過程以及資金流向等情節之陳述，不僅處處相互矛
      盾，更有違社會倫理與經驗法則，因而認定上訴人2人就
      系爭不動產之買賣並非真實，並為「確認上訴人2人間於
      93年9月16日，就系爭房屋所有權之買賣關係不存在」之
      判決，實無違誤。
（二）上訴人丙○○稱買賣房子係「為了投資，當初的想法就是
      買了要轉售得利」，惟此舉實有違常理，蓋依一般投資房
      地產，一定要能賣出，並為投資者賺進利潤，亦即該投資
      標的將可預期可以賣出比買進更高之價額，以賺取中間差
      價，然本件依上訴人以及證人所述，乃係由上訴人戊○○
      委託專業之仲介公司永慶房屋代為出售，於3個月內仍無
      法順利以150萬元出售後，始由上訴人丙○○以扣除仲介
      費用後之價格承買，顯示該標的物以該價格出售有困難，
      若果真為投資，上訴人丙○○竟忽略該房屋由專業之仲介
      公司以150萬元之價格仍無順利賣出之情，甘冒房屋無法
      以高於買進之價格賣出，致承受投資被套牢之風險，實有
      違一般房地投資者之基本信念，故上訴人丙○○買受系爭
      房屋之動機，實令人質疑。
（三）按上訴人丙○○、戊○○自認兩人為連襟關係，即2人之
      配偶為親姊妹、為二親等之手足，依此至親關係，已難期
      渠等能為合乎真實之供述，故法院對渠等之陳述應先經甚
      高標準之檢驗，始得信為真正，合先敘明。就上訴人2人
      最後一次見面或通電話是何時乙節，上訴人丙○○於原審
    　審理時證稱: 「今年農曆過年以前見面，中間都沒有通電
      話」等語，顯與上訴人戊○○所述「昨天」不符，且依一
  　　般人之經驗，到底與他方「今年農曆過年以前見面，中間
    　都沒有通電話」抑係「昨天」才通電話，應無混淆、錯誤
      之可能。若非上訴人丙○○對於證稱昨天才與戊○○通電
      話乙事有所顧忌，實無出現如此不合常理之錯誤，足見係
      上訴人丙○○刻意有所隱瞞。因之，顯無法期待上訴人丙
      ○○為真實之陳述，其於原審所為之陳述即難遽以採信。
　　　再就系爭買賣價款先係開價多少乙節，上訴人丙○○於原
  　　審審理時陳稱: 「是戊○○先開價150、160萬元」等語，
   　 顯與上訴人戊○○陳稱「一開始開價132萬元」、「 (問
      ：是否一開始就談妥這價格？)是的」等語不符，足見上
      訴人2人顯然陳述不實，堪認本件所謂買賣實基於為使戊
　　　○○逃避債權而為通謀虛偽意思表示，否則買賣雙方果真
 　　 有對買賣價金進行磋商，雙方於供證時豈能對於是否「一
    　次出價即談成價款」、或「經多次磋商始談成價款」之買
      賣重大事項，出現如此巨大落差。又酌以上訴人戊○○住
　　　高雄市、丙○○住台南市，又均稱平時不常聯絡，竟為系
　　　爭房地之買賣，將價金約定分4次給付，即分別於93年9月
  　　16日、93年9月20日、93年9月28日、93年10月4日，各給
　    付現金132,000元、132,000元、132,000元、924,000元，
      且上訴人戊○○每次均大老遠從高雄市前往位於台南縣永
      康市之代書事務所收受價金，最後一期即93年10月4日之
      價金雖高達924,000元還是以現金方式給付，此種交易型
      態，顯與一般交易方式不同，其真實性確屬值得懷疑。況
      且上訴人2 人為連襟關係，彼此間應有一定之信賴程度，
      竟為價金之交付，每次均大費周章攜帶大筆現金至代書事
      務所當面交付，渠等行徑確實有違常情。
（四）針對丙○○所述買賣價金來源部分，上訴人丙○○另稱其
      購買系爭房屋資金來源均係伊在大陸投資之回收款，友人
      分2次退還投資款，第1次50萬元，再1次100萬元，均給付
      現金云云。惟當被上訴人訴訟代理人問及投資公司名稱、
      地點時，上訴人丙○○竟稱: 「投資的公司地點、名稱，
      我不知道還要再問我朋友」等語。上訴人丙○○所陳之系
      爭投資款款項並非數萬元，而係150餘萬元，依一般常理
      ，若投資150餘萬元於某一事業上，豈會有對投資標的不
      了解之理，甚至連投資公司之名稱、地點均不知悉，更何
      況，上訴人丙○○為上班族，每月薪資僅5、6萬元，150
      餘萬元之投資款對其而言，相當於2年半之收入總額，實
      屬鉅款，渠竟對該款項所投資之標的、去向如此漠不關心
      ，顯違情理。且丙○○連跟自己親戚交易，都要求明算帳
      ，並在公正第三人即代書面前交付價金，可見伊做事之謹
      慎，稽此，更見丙○○以高達150萬元參與陌生之大陸地
      區之投資時，完全不知投資對象之處所、名稱乙節，實為
      不合理。雖上訴人丙○○另稱: 其於先後取得150萬元之
      投資款後，因過幾天就要交付系爭買賣契約之價款，所以
      未再存入金融機構云云，但以上訴人2人交付第1期價款至
      93年10月4日交付第4期價款止，已間隔近18日之久，150
      萬元之款項並非小數目，以現今匯款已極為方便，上訴人
      丙○○暨其代轉退款之友人並無資金遭債權人查封之現象
      ，兩人間得以便利之匯款方式自大陸公司退回投資款項，
      又何須大費周章以現金方式交付？且上訴人丙○○竟將高
      達150萬元之現金放置家中長達10餘日以待付款，殊難想
      像。綜上所陳，上訴人丙○○稱: 資金係伊在大陸投資之
      回收款云云，實無可採。
（五）上訴人丙○○、戊○○2人先於94年6月23日答辯狀稱：「
      上訴人丙○○即在代書見證人當場交付系爭不動產買賣契
      約書中價金給付備忘錄及在場見證人之證人即代書陳櫻桃
      為證可參，證人陳櫻桃當日親自為雙方點算現鈔，並轉交
      賣方，即有買賣價金之支付，足證上訴人戊○○並無與上
      訴人丙○○通謀意思表示之情事」云云。然證人陳櫻桃卻
      於原審94年8月18日言詞辯論庭時證稱：「這4筆現金的簽
      收都是我們裡面小姐的筆跡，前面3筆是庚○○小姐經收
      的，最後1筆是乙○○經收的，這4筆價金交付時，我均不
      在場」、「（契約書簽約時有無在場？）都是由乙○○代
      筆，他是我的助理，當事人來的時候，我有在公司作自己
      的事情，但契約書的文字不是我寫的」、「（是否確定4
      次價金的交付分別由上開所述兩位小姐所親筆簽名？）確
      定」等語，顯與上訴人2人所稱「交付價金時，係由陳櫻
      桃親自為雙方點算現鈔，並轉交賣方」等情不符，難予採
      信。另依證人陳櫻桃上開證詞，以及證人庚○○於原審95
　　　年3月14日辯論庭證稱：不動產買賣契約書內之文字都沒
　　　有伊的字跡等語，證人陳櫻桃、庚○○既陳稱該份買賣合
  　　約書非伊等所製作，自難憑伊等之證述即認上訴人2人間
    　確有系爭買賣契約存在之情事。至證人乙○○雖於原審95
    　年5月11日辯論庭到庭證稱：「（問：提示不動產買賣契
      約書，有何意見？）這份契約書我見過，該契約書的第1
      頁土地、建物標示及付款方式是我的筆跡，但是最後1頁
      ，93年9月16日、93年9月20日、93年9月28日甲方繳款金
      額的記載以及乙方簽收欄上之簽名及下半部立契約書人丙
      ○○、戊○○之姓名、住所等字跡不是我寫的，4次的繳
      款情形，我只有最後1次尾款繳付的時候在場，其他3次的
      繳款是由公司同事代為處理，代為處理的同事應該是曾經
      出庭應訊的庚○○」（原審卷第203頁）等語，然其證詞
      實有以下之瑕疵，不足以採信：
　　(1)其就系爭契約之第1次、第2次、第3次價金之交付係由何
      人辦理，以及系爭契約簽訂並交付第1次價金時，陳櫻桃
      是否在辦公室等事項，以及系爭買賣契約究係何人製作，
      均與證人陳櫻桃、庚○○之證詞，有所相左；更何況，該
      契約之簽訂僅需半小時至1小時之時間，而乙○○當時既
      已將全部之契約內容代填完畢，卻將最後僅剩幾分鐘之點
      收程序，移交給別人代理，實甚不合理。
　　(2)更有甚者，證人乙○○於　鈞院95年10月30日行準備程序
      時，針對是否有經手價金交付乙節，證稱：「有簽約是我
      經手，交付價金我沒有經手，我不知道」、「（提示被證
      1號買賣契約書後面有備忘錄）第1期款有，後來我簽到一
      半，我趕往別處，其他由我同事接手，剩下的我沒有在現
      場」、「（證人只能證明第1期簽約款有現場交付嗎？）
      是的，其餘我不在現場，我不知道」、以及「（請問證人
      乙○○說第1期款交付部分不是妳經手，妳有確定事後有
      交付？當時有無看到錢？）沒有印象，也沒有看到現場有
      交付現金」等語，依其證詞，顯然證人乙○○並未於現場
      看到被上訴人2人交付現金，且亦未經手現金交付，此與
      其於原審95年5月11日證證：「4次的繳款情形，我只有最
      後1次尾款繳付的時候在場，其他3次的繳款是由公司同事
      代為處理，代為處理的同事應該是曾經出庭應訊的庚○○
      」等語明顯不符，故證人乙○○證詞顯然不足採信。
（六）上訴人戊○○於原審94年8月18日辯論庭時陳稱:「買賣價
      金大概有支付小孩的補習費，生活費及還他人借款還有付
      保費。最後一筆全部拿來還他人借款，當時我大概欠了10
      0多萬元，我記得曾經電匯兩筆錢給第三人作為還款之用
      ，兩筆加起來大約在40萬元左右，保費金額大約10萬元左
      右保費、及其他零碎的花用。所有的錢都沒有入我的戶頭
      過。因為當時我幫別人保證的民事訴訟都在進行當中，所
      以我都不敢把錢存在我的名下」云云，惟上訴人戊○○陳
      稱：「所有的錢都沒有入我的戶頭過，因為當時我幫別人
　　　保證的民事訴訟都在進行當中，所以我都不敢把錢存在我
　　　的名下」云云，實與事實有所出入，上訴人戊○○係於93
  　　年9月間出售系爭房屋，並於10月初取得全部價款後，旋
    　於93年10月間因未清償借款，而受被上訴人公司陸續採取
      追繳之法律程序，因此，於93年9月間、10月初，被上訴
      人尚未對上訴人戊○○採取法律行動，當時實無上訴人戊
      ○○所辯稱受債權人追償欠款之情形。又上訴人係其擔任
      負責人之豐騰公司之借款保證人，何來所謂「幫別人保證
      」之理？更何況，若上訴人稱其恐金融機構存款受查封而
　　　無法領取，則上訴人必於該期間之前將其金融機構所有存
　　　款領出。再者，上訴人當時正常工作收入等經濟來源仍未
　　　斷絕，為此，縱其所稱支付款項為真，自亦包含由上開款
　　　項或其他收入來源支應之部份，而非得全然推定係由買賣
  　　價金予以支付，因此，上訴人縱使提出支付之證明，亦無
    　足以說明該支出來源即係由本件買賣價款所支出。再者，
      上訴人於94年8月30日答辯（二）狀載稱：「（1）93年10
    　月1日還款給友人甲○75萬元；（2）94年2月22日還款給
    　友人郭士榮77,335元、吳春蓉1,099,419元（應為199,419
　    元之誤）；（3）93年12月支付全球人壽93年度保險費117
    　,370元；（4）其餘為生活開銷、子女補習費等雜項等開
　  　銷」云云，其中還款部分（2）94年2月22日還款給友人郭
    　士榮77,335元、吳春蓉1,099,419元（應為199,419元之誤
      ），亦即其電匯2筆借款即為276,754元（即77,335+199,4
      19=276,754），顯見與其前所稱電匯2筆40幾萬元不符。
      另核上訴人95年2月23日答辯（二）狀所檢附之上訴人戊
      ○○配偶張淑枝復華商業銀行三民分行存摺影本，其中94
      年2月22日現金支出316,814元，經上訴人訴訟代理人於原
      審自承「後來為了方便，才在94年2月22日從該帳戶內領
      出30多萬元，再分別以77,335元、199,419元匯出」，惟
      上訴人戊○○並未舉證證明該買賣價款確實有交付或存入
      其配偶張淑枝復華商業銀行三民分行帳戶內，且該筆匯款
      之來源既係自上訴人戊○○配偶張淑枝帳戶內領出，自與
      上訴人所謂之本件買賣價金無關。此外，就上訴人所陳稱
      還款甲○70萬元借款部分，亦有下列矛盾處：
　　(1)證人甲○於原審95年1月19日辯論庭時，先是證稱「……
      胡先生還給我現金75萬元，前幾天我查詢我帳戶的結果，
      該筆75萬元的現金，我後來存入土地銀行鳳山分行作定期
      存款」、以及「一、借款的地點我不記得了，但是當時我
      是從我銀行的帳戶提領75萬元的現金，交給胡先生。二、
      補充陳述，我借給胡先生的錢及事後胡先生的還款，都是
      由我太太楊淑琴的帳戶來處理。三、92、3年間我都沒有
      出境，因當時我與北區國稅局有稅款爭議，所以都沒有出
      境，我的護照是在93年年底才重新辦理」等語，然卻於原
      審法院命其提出其配偶楊淑琴的帳戶以供核對後，始又於
      95年3月14日原審審理庭時主動出庭改證述稱：「我上庭
      期是因為臨時取消出國請假來開庭，出門前詢問我太太該
      75萬元的款項如何處理，我太太告訴我說存在土銀的定存
      帳戶內，所以我才會當庭說胡先生還款後，我存在太太的
      帳戶內作定期存款，但是事後我開完庭查證的結果，才知
      道該筆定期存款早在胡先生93年10月10日還我錢之前，就
      已經存在該帳戶了，經過事後整理資料的結果，才發現正
      確的還款用途」、「這個我不太記得了，我現在也沒有辦
      法提供該筆75萬元的來源，因為時間太久了，而且我做生
      意的，手上都有現金在週轉，所以該75萬的錢不一定從帳
      戶裡面提領出來」等語。
　　(2)綜觀證人甲○上開之證詞，其先是證稱「開庭前前幾天我
      查詢我帳戶的結果，而證實該75萬元係存入銀行帳戶內」
      云云，然而，卻於被上訴人要求其提出該帳戶之存摺證明
      後，始又改稱「我上庭期是因為臨時取消出國請假來開庭
      ，出門前詢問我太太該75萬元的款項如何處理，我太太告
      訴我說存在土銀的定存帳戶內，所以我才會當庭說胡先生
      還款後我存在太太的帳戶內作定期存款」云云，不論其所
      稱查證該筆資金流向之過程以及資金之流向部分，顯然前
      後均屬矛盾。
　　(3)再者，其對於該75萬元之來源，從「我給胡先生的錢都是
      由我太太銀行帳戶來處理」，到最後因被上訴人要求而無
      法提出相關證明下，而改稱「這個我不太記得了，我現在
      也沒有辦法提供該筆75萬元的來源，因為時間太久了，而
      且我做生意的，手上都有現金在週轉，所以該75萬的錢不
      一定從帳戶裡面提領出來」云云，亦有所矛盾。
　　(4)此外，經核證人甲○所提出其配偶楊淑琴土地銀行綜合存
      摺，其中確實有75萬元之定期存款，惟其日期卻與本件之
      價金交付時間無法相配合，故本件顯然係因上訴人與甲○
      本打算以此筆款項當作是還款之依據，惟當時因未料想到
      原審會命其提出資料以供核對，而於未仔細核對下所產生
      之漏洞，其後渠等雖臨時提出匯款資料乙份，惟其中金額
      為708,283元，與上訴人所稱還款數額750,000元並不相符
      外，且甲○亦於原審作證時表示伊係做生意的，手上都有
      現金在週轉，因此，其於該段期間內提出與還款數額左右
      之資金證明，實非難事（惟若係欲提出完全相符之金額，
      則有其困難）。
　　(5)綜上，證人甲○自陳與上訴人戊○○係多年好友，其證述
      偏頗上訴人戊○○之可能性極高，其證詞之證明力已非無
      疑；又既與上訴人戊○○有好友關係，其欲到庭作證之前
      ，應已知欲作證之事實，係關該筆75萬元借款之始末，此
      另由證人甲○證述開庭前上訴人戊○○有告知要來作證一
      事（原審95年3月14日言詞辯論筆錄頁4參見）可稽，因此
      ，縱有時日久遠致記憶力模糊之情，亦會查詢資料才到庭
      作證，豈有其稱先到庭作證後，回去查證結果才發現與事
      實不符之情事，因此，上訴人戊○○之陳述以及證人甲○
      之證詞，均不足採。
（七）上訴人戊○○對於以其擔任負責人之豐騰公司，於93年4
      月5日由其出具連保書向被上訴人公司借款後，旋即於93
      年6月間，委託永慶房屋出售其所有系爭房屋等情已自認
      在卷。惟上訴人於93年4月間為借貸而出具於被上訴人公
      司之個人資料表，上訴人尚自認系爭房屋有400萬元之價
      值，然其於短短3個月後即93年6月間委託永慶房屋出售時
      ，竟將價格遽減至150萬元，顯然上訴人戊○○急於出售
      系爭房子以脫產之情甚為昭彰。後因系爭房屋無人買受，
      因此，乃與其具有姻親關係之上訴人丙○○共謀訂立虛偽
      之買賣契約，並基於虛偽之合意將系爭房子之所有權移轉
      登記予上訴人丙○○名下，以完成脫產行為。另就本件買
   　 賣價金4次之交付均以現金為之，並特地親至陳櫻桃事務
      所交付，實有違常理。上訴人丙○○、戊○○2人之配偶
      乃親姊妹，其關係誼屬手足至親，此等至親間之買賣暨價
      金支付，依常情於簽約後，隨時隨地均可由雙方自行交付
      簽收為之即足；此與一般不熟悉之相對人間為不動產買賣
      ，因具有不信任度，故買賣雙方須透過中立之代書，依照
      過戶手續辦理程度，而分期互相交付權狀、用印文件暨相
      對價金等情狀，顯然不可同日而語。故本件4次價金之交
      付均由上訴人2人特地親自至櫻桃代書事務所為之，並委
      請陳櫻桃事務所人員代為見證，足見上訴人等實係預見系
      爭借款將不獲支付，而為免該虛偽買賣行為遭拆穿，因此
      ，乃如此大費周章地親自攜帶鉅額現金分4次至陳櫻桃事
      務所辦理虛偽之價金交付行為，渠等勾串製造假證明方法
      之意圖，實屬欲蓋彌彰。綜上所陳，上訴人2人就購買之
      資金來源及事後之用途所述均不符常情，且證人陳櫻桃、
      庚○○、乙○○、以及甲○之證詞亦均有相左、矛盾之處
      ，顯見上訴人2人間就系爭房地之買賣應屬通謀而為虛偽
      意思表示無疑。
（八）按「訴之客觀預備合併，原告先位訴勝訴，後位訴未受裁
      判，經被告合法上訴時，後位訴生移審力，上訴審認先位
      訴無理由時，應就後位訴加以裁判；若後位訴同時經原審
      判決駁回，原告未提起上訴或附帶上訴時，因後位訴既經
      裁判而未由原告聲明不服，上訴審自不得就後位訴予以裁
      判。本院65年5月4日民事庭會議決議（二）應予補充。」
      （最高法院72年度第8次民事庭庭推總會議決議 (二)參見
      ）。本件既因原審認定被上訴人先位聲明勝訴，而未就備
      位聲明為裁判，依上開最高法院72年度第8次民事庭庭推
      總會議決議，本件備位聲明，自因上訴人合法上訴，而發
      生移審之效力，為此，懇請　鈞院若於認定先位聲明無理
      由時，亦一併就備位聲明予以審理。又按「債務人所為之
      無償行為，有害及債權者，債權人得聲請法院撤銷之」、
      「債務人所為之有償行為，於行為時明知有損害於債權人
      之權利者，以受益人於受益時亦知其情事者為限，債權人
      得聲請法院撤銷之」、「債權人依第1項或第2項之規定聲
      請法院撤銷時，得並聲請命受益人或轉得人回復原狀」民
      法第244條第1項、第2項、第4項分別定有明文。另按「連
      帶債務人對於債權人應各負全部給付之責，是在債務未受
      清償前，連帶債務人中之1人所為之詐害行為，債權人自
      得對之依民法第244條第1項、第2項之規定撤銷之。至於
      其他連帶債務人有資力與否，在所不問。查，被上訴人○
      ○○為○○○公司之連帶保證人，為原審所認定之事實，
      則彼等間自為連帶債務人。準此，被上訴人○○○是否有
      資力，應專就其個人財產而論。」最高法院88年度台上字
      第1302號判決可資參照。本件縱使上訴人間就系爭房地之
      移轉行為非基於虛偽意思而為之，而認被上訴人先位請求
      無理由，然而，上訴人戊○○於辦理系爭房地所有權移轉
      登記時，實已無力清償其連帶保證之債務，若上訴人間移
      轉系爭房地係基於無償行為，則將有民法第244條第1項之
      適用；若上訴人間移轉系爭房地係基於有償行為，則依據
      上訴人戊○○於93年4月5日為借款人豐騰公司擔任連帶保
      證人，旋即於93年10月1日以買賣為原因將其名下僅有之
      所有不動產移轉登記予上訴人丙○○，且參見原證物3豐
      騰公司之該筆借款即因未按期繳納利息而於93年10月28日
      罰繳違約金215元等情觀之，上訴人戊○○應係有計劃地
      逃避其對被上訴人之保證債務，而其與上訴人丙○○間應
      屬有所連絡，上訴人丙○○應知其移轉行為有害及債權，
      而有民法第244條第2項之適用。又依據上訴人戊○○於93
      年間向被上訴人借款時所出具之個人資料表，其就系爭不
      動產之價值尚登記為400萬元，於半年期間，上訴人戊○
      ○竟以132萬元之價格，賤售予丙○○，顯然該不動產移
      轉行為，有害於被上訴人之債權。再者，上訴人戊○○於
      93年4月5日為借款人豐騰公司擔任連帶保證人，旋即於93
      年10月1日以買賣為原因將其名下僅有之不動產移轉登記
      予上訴人丙○○，且其出售價格又明顯遠低於其前對系爭
      不動產所認定之價格，上訴人戊○○對於其賤售並移轉系
      爭不動產之行為，自始知之該行為有害於被上訴人即債權
      人之權利。
（九）上訴人丙○○於受讓系爭不動產時，應知系爭行為有害及
      債權之情事，其理由敘述如下：
    1.本件上訴人丙○○是否知悉系爭不動產轉讓行為有害及債
      權，實屬上訴人主觀之層面，而行為人主觀部分，除非經
      其本身予以承認，否則他人實無法證明，因此，於證明行
      為人主觀為何，即應由客觀、外在之行為事實予以證之，
      合先敘明。
    2.上訴人戊○○以其為負責人之豐騰公司，於93年4月5日由
      其出具連保書向被上訴人公司借款後，旋即於93年6月間
      ，委託永慶房屋急售其所有之系爭房屋（按依上訴人於93
      年4月間為借貸而出具於被上訴人公司之個人資料表，上
      訴人尚認系爭房屋有400萬元之價值，惟其於93年6月間委
      託永慶房屋出售時，竟將價格壓低至150萬元，顯然上訴
      人戊○○急於出售系爭房子以便脫產），後因系爭房屋無
      人買受，因此，乃與其具有姻親關係之上訴人丙○○共謀
      訂立系爭買賣契約，並將系爭房子之所有權移轉登記予上
      訴人丙○○名下，以完成脫產行為，而上訴人丙○○與上
      訴人具有姻親關係，以及如此不合常理的急於處分資產乙
      節，豈有不知戊○○系爭房屋之價格以及其欲為脫產之情
      事！
    3.再者，依據上訴人戊○○、丙○○2人於原審94年8月18日
      之證詞，針對買賣契約之簽訂時期、價金交付過程以及資
      金流向等情節，不僅處處相互矛盾、且對於若干情節之陳
      述更是有違社會倫理與經驗法則，顯見渠等對於系爭不動
      產之買賣所為之陳述並非真實，此更足以證明渠等假借買
      賣之名以行脫產之實，上訴人丙○○自無不知該行為有侵
      害戊○○債權人之債權之理。
（十）本件上訴人間就系爭房地之轉讓行為，不論係無償、或有
      償，均有民法第244條第1項或第2項規定適用之餘地，為
      此爰依民法第244條第1項、第2項及第4項之規定，請求撤
      銷上訴人間就系爭房地所為之債權行為及所有權移轉登記
      之物權行為，且上訴人丙○○並應將該不動產之所有權移
      轉登記予以塗銷，將所有權回復上訴人戊○○所有。
三、證據：援用原審提出之證據。
丙、本院依上訴人之聲請向正大代書事務所函詢附件價金備忘錄
    上之甲方繳款金額欄內之字跡為該代書事務所何位職員所書
    寫，請告知姓名、住址，及依職權訊問證人己○○。
    理  由
一、按確認之訴，非原告有即受確認判決之法律上利益，不得提
    起。而所謂即受確認判決之法律上利益，係指法律關係之存
    否不明確，致原告在私法上之地位有受侵害之危險，而此項
    危險得以對於被告之確認判決除去之者而言（最高法院42年
    度台上字第1031號判例參照）。上訴人2人對被上訴人主張
    渠等間系爭房地之買賣契約是否為通謀虛偽意思表示，既有
    爭執，而該買賣契約是否有效成立，關係被上訴人之債權是
    否得就上訴人戊○○之財產強制執行而獲償，若系爭買賣契
    約有效，被上訴人私法上之地位即有受侵害之危險，而此項
    危險得以本件確認之判決除去，依照前揭說明，被上訴人先
    位聲明提起本件確認之訴，有即受確認判決之法律上利益，
    合先敘明。
二、本件被上訴人起訴主張：緣上訴人戊○○為第三人豐騰公司
    之負責人，於93年4月5日由上訴人戊○○出具保證書於5,00
    0,000元範圍內擔任豐騰公司對被上訴人所負債務之連帶保
    證人，被上訴人並於嗣後陸續借款豐騰公司96萬元、100萬
    元，上開借款迄今尚有1,279,515元及其利息、違約金未清
    償。然上訴人戊○○為逃避上開連帶保證債務，竟於93年9
    月16日與上訴人丙○○間以通謀虛偽意思表示，將其所有坐
    落於台南縣永康市○○段505地號、面積293.34平方公尺、
    地目建、應有部分10000分之958之土地及其上建物即門牌號
    碼台南縣永康市○○○路206巷68弄65號（門牌整編前為台
    南縣永康市網寮里二王571之125號）、應有部分全部之房屋
    （下稱系爭房地），以買賣為由（下稱系爭買賣契約），於
    93年10月1日將所有權移轉登記與上訴人丙○○。渠等買賣
    之目的無非係為避免被上訴人之債權就上訴人胡星威之財產
    強制執行，故自屬通謀虛偽意思表示，是依民法第87條規定
    ，該買賣行為應屬無效，則渠等基此買賣而為之所有權移轉
    登記亦為通謀虛偽意思表示，亦屬無效，故系爭房地之所有
    權人仍為上訴人戊○○。上訴人2人就系爭房地實際上並未
    存有任何買賣關係，惟依渠等主張而為系爭房地所有權之移
    轉登記，將致被上訴人對於上訴人戊○○保證債權之私法上
    地位有受侵害之危險，依民法第87條第1項前段、民事訴訟
    法第247條規定及最高法院42年度台上字第1031號判例意旨
    ，被上訴人得提起本件確認之訴以排除此項危險。縱使上訴
    人2人間就系爭房地之移轉行為非基於虛偽意思而為之，而
    認被上訴人先位請求無理由，然而，上訴人戊○○於辦理系
    爭房地所有權移轉登記時，實已無力清償其連帶保證之債務
    ，若上訴人2人間移轉系爭房地係基於無償行為，則將有民
    法第244條第1項之適用；若上訴人2人間移轉系爭房地係基
    於有償行為，則依據上訴人戊○○於93年4月5日為借款人豐
    騰公司擔任連帶保證人，旋即於93年10月1日以買賣為原因
    將其名下僅有之所有不動產移轉登記予上訴人丙○○，且豐
    騰公司之該筆借款即因未按期繳納利息而於93年10月28日罰
    繳違約金215元等情觀之，上訴人戊○○應係有計劃地逃避
    其對被上訴人之保證債務，而其與上訴人丙○○間應屬有犯
    意聯絡，上訴人丙○○應知其移轉行為有害及債權，而有民
    法第244條第2項之適用。為此依民法第87條第1項前段、第
    244條第2項等規定提起本訴，先位聲明求為判命確認上訴人
    戊○○與丙○○間於93年9月16日，就系爭房地所為所有權
    之買賣關係不存在，及上訴人丙○○應將系爭房地於93年10
    月1日以買賣為原因向台南縣永康地政事務所所為之所有權
    移轉登記予以塗銷之判決；備位聲明求為判命上訴人戊○○
    與丙○○就系爭房地所有權全部所為買賣之債權行為及93年
    10月1日所為移轉所有權登記之物權行為均予撤銷，及上訴
    人丙○○應將系爭房地於93年10月1日以買賣為原因向台南
    縣永康地政事務所所為之所有權移轉登記予以塗銷之判決等
    語。
三、上訴人則以：上訴人戊○○係於93年9月16日以132萬元之價
    格，將系爭房地出售予上訴人丙○○，雙方約定簽約支付頭
    期款日期為93年9月16日，是日上訴人戊○○與上訴人丙○
    ○約定於位於台南縣永康市○○○路45號5樓之3之正大代書
    事務所，上訴人丙○○即在代書當見證人之情況下，當場交
    付第1期之買賣價金132,000元予賣方上訴人戊○○，並於93
    年10月1日委託代書陳櫻桃辦理完成所有權移轉登記予上訴
    人丙○○，丙○○於是日（應為93年10月4日）亦交付尾款
    現金924,000元予上訴人戊○○，有證人即代書陳櫻桃、乙
    ○○、庚○○可以為證，足證上訴人2人間確實有買賣系爭
    房地之意思表示及合理之價金支付，絕非被上訴人主張「為
    逃避連帶保證債務，竟於93年9月16日與上訴人丙○○間以
    通謀意思表示，將系爭房地於93年10月1日以買賣為由，將
    所有權移轉登記予丙○○」。依上訴人戊○○與上訴人丙○
    ○兩造所簽立之不動產買賣契約書約定，上訴人戊○○出售
    不動產與上訴人丙○○之總價金為132萬元，此一價格與當
    時系爭房地所在地附近房地市場一般普通交易行情相符，並
    無異常偏低情形，故上訴人戊○○與上訴人丙○○間之系爭
    房地交易係真實之交易，至為明顯。又上訴人戊○○於93年
    9月16日，以132萬元價金出售系爭房地予上訴人丙○○，上
    訴人戊○○收取上訴人丙○○支付之價金後，始於同年10月
    1日辦理所有權移轉登記完竣，有土地建物登記謄本、不動
    產買賣契約書及上訴人戊○○收取上訴人丙○○支付價金之
    收據為證，並無被上訴人主張系爭房地所有權係基於無償行
    為，而有民法第244條第1項適用餘地。上訴人丙○○購買系
    爭房地已支付相當於市價之房屋買賣價金予上訴人戊○○，
    雙方間有合理對價關係存在。上訴人戊○○出售系爭房地予
    上訴人丙○○之過程，係委託代書陳櫻桃負責辦理相關過戶
    事宜，且上訴人丙○○支付合理對價132萬元予上訴人戊○
    ○，足以證明上訴人丙○○係善良第三人，上訴人戊○○與
    上訴人丙○○間既有合理對價關係存在，其購買系爭房地時
    ，並無侵害被上訴人債權之意思存在，至所明顯，故被上訴
    人備位聲明之主張，於法亦屬無據等語，資為抗辯。
四、兩造對於下列事實，均不爭執，堪信為實：
（一）上訴人戊○○於93年4月5日擔任第三人豐騰公司向被上訴
      人借款之連帶保證人，被上訴人並陸續借款96萬元、100
      萬元與豐騰公司，豐騰公司因未按期還款，於93年10月28
      日遭被上訴人罰違約金215元，上開借款迄今尚有1,279,5
      15元及其利息、違約金未清償。此有保證書1份及被上訴
      人公司放款帳卡明細單2份影本在卷可稽（見94年度補字
      第13號卷第11至13頁）。
（二）系爭房地於93年10月1日由上訴人戊○○以買賣為原因，
      將所有權移轉登記為上訴人丙○○所有。上訴人2人就系
      爭房地之買賣曾簽立買賣契約書1份，該買賣合約書並記
      載價金分別於93年9月16日、93年9月20日、93年9月28日
      、93年10月4日，各給付現金132,000元、132,000元、132
      ,000元、924,000元。此亦有土地登記謄本、建物登記謄
      本及買賣契約書影本各1份在卷可稽（見94年度補字第13
      號卷第16、17頁、原審卷第22至25頁）。
五、被上訴人主張上訴人戊○○於93年4月5日擔任第三人豐騰公
    司向被上訴人借款之連帶保證人時，尚自稱系爭房地有400
    萬元之價值，竟於相隔才約半年之時間即同年9月16日以132
    萬元出售上訴人丙○○，且系爭房地於93年10月1日完成所
    有權移轉登記與上訴人丙○○之手續後，系爭借款即於93年
    10月28日發生未按期繳款，遭被上訴人課處違約金之情，且
    上訴人2人間就系爭房地買賣價金之交付均自稱以現金方式
    為之，顯然系爭買賣契約係為逃避被上訴人對上訴人戊○○
    債務之追討而為，屬通謀之虛偽意思表示等情。惟上訴人2
    人均否認之，並以前揭情詞置辯。茲本件應審究者厥為：上
    訴人2人間系爭房地之買賣契約是否為通謀虛偽意思表示？
    經查：
（一）按當事人主張有利於己之事實者，就其事實有舉證之責任
      ；民事訴訟法第277條前段定有明文。又主張常態事實者
      ，就其事實無庸舉證，主張變態事實者，應就變態事實負
      舉證義務，此為舉證責任分擔原則。再者，原告（即本件
      之被上訴人）對於自己主張之事實（即起訴事實）已盡證
      明之責後，被告（即本件之上訴人）對其主張於抗辯之事
      實，並無確實證明方法或僅以空言爭執者，當然認定其抗
      辯事實之非真正，而應為被告不利益之裁判；另主張法律
      關係存在之當事人，僅須就該法律關係發生所須具備之特
      別要件，負舉證之責任，至於他造主張有利於己之事實，
      應由他造舉證證明（最高法院18年度上字第1679、2855號
      及同院52年度台上字第518號判例參照）。次按表意人與
      相對人通謀而為虛偽意思表示者，其意思表示無效。又無
      效法律行為之當事人，於行為當時，知其無效或可得而知
      者，應負回復原狀或損害賠償之責任。再者，債務人怠於
      行使其權利時，債權人因保全債權，得以自己之名義，行
      使其權利；民法第87條第1項前段、第113條、第242條前
      段分別定有明文。又按第三人主張表意人與相對人通謀而
      為虛偽意思表示者，該第三人應負舉證之責（最高法院48
      年度台上字第29號判例參照）。依上開最高法院見解，被
      上訴人主張上訴人2人間就系爭房地之買賣係屬通謀虛偽
      意思表示乙情，被上訴人自應負舉證之責。
（二）查上訴人戊○○住高雄市、上訴人丙○○住台南市，又均
      稱平時不常聯絡（見原審卷第46頁、第50頁），竟為系爭
      房地之買賣，將價金約定分成4次給付，即分別於93年9月
      16 日、93年9月20日、93年9月28日、93年10月4日，各給
      付現金132,000元、132,000元、132,000元、924,000元，
      且上訴人戊○○每次均大老遠從高雄市前往位於台南縣永
      康市之代書事務所分次收受上開價金，最後一次即93年10
      月4日之價金雖高達924,000元仍是以現金方式給付，此種
      交易型態，顯與一般交易以銀行匯款較為安全之方式不同
      ，則上訴人主張上開現金付款方式之真實性確屬值得懷疑
      。況且上訴人2人為連襟關係，彼此間應有一定之信賴程
      度，竟每次均大費周章攜帶大筆現金至代書事務所當面交
      付買賣價金，益見上訴人間給付價金之方式，顯有違常情
      ，確實啟人疑竇。
（三）上訴人丙○○又陳稱：購買系爭房地之價款來源係伊大陸
      地區投資事業的所得，該投資友人先後交付伊現金50萬元
      、100萬元，但是不知投資公司之地點及名稱云云（見原
      審卷第46頁），然上訴人丙○○以金額非少之150萬元參
      與陌生地區之投資，卻完全不知投資對象之處所、名稱，
      顯有違常情，故其上開所述實難採信。又上訴人丙○○另
      稱於先後取得150萬元之投資款後，因過幾天就要交付系
      爭買賣契約之價款，所以未存入金融機構云云（見原審卷
      第47頁），但以上訴人2人前開所述價金分4次交付之情形
      以觀，於93年9月16日交付第1次價款至93年10月4日交付
      第4期價款止，前後間隔近18日之久，上訴人丙○○竟罔
      顧遭竊之風險卻將高達150萬元之現金放置家中長達10餘
      日以待付款，衡諸情理，已殊難想像，故其上開所述不足
      遽採。
（四）再者，上訴人戊○○陳稱：收受系爭買賣契約之價金後，
      將之用於93年10月10日還款給友人甲○75萬元、94年2月
      22日還款給友人郭士榮77,335元、吳春蓉199,419元（原
      稱1,099,419元，嗣更正為199,419元，見原審卷第71頁）
      、93年12月間支付全球人壽93年度保險費117,370元、其
      餘為生活開銷、子女補習費等雜項等開銷云云，然查：
    1.93年10月10日上訴人戊○○還款給友人甲○75萬元部分，
      上訴人戊○○雖提出甲○所書立之收據1紙為憑（見原審
      卷第66頁），然證人甲○先於原審95年1月19日審理時到
      庭證述：與上訴人戊○○係好朋友，上訴人戊○○於93年
      3、4月間向其借款75萬元，雙方未約定利息，上訴人戊○
      ○於93年10月10日以現金方式還款75萬元，該筆借款原係
      由配偶楊淑琴之帳戶提領出來，嗣後收到還款後也是存入
      楊淑琴之帳戶內（見原審卷第150頁、第153頁）云云，卻
      於93年3月14日原審審理時改證稱：於原審95年1月19日審
      理時欲到庭證述之前，曾詢問配偶楊淑琴有關該筆75萬元
      之還款如何處理，係楊淑琴告知存入土銀的定存帳戶內，
      才會如是回答，但是開完庭回去查證之結果，才發現收到
      上開75萬元之還款後，是將該筆錢於93年10月19日匯往國
      外購買避險基金。其現在也沒有辦法提供該筆75萬元的來
      源，因為時間太久了云云（見原審卷第178頁），前後所
      證不一，已令人滋疑。證人甲○自陳與上訴人戊○○係多
      年好友，其證述難免偏袒上訴人戊○○再者，證人甲○欲
      到庭作證之前，應已知欲作證之事實，係關該筆75萬元借
      款之始末，縱有時日久遠致記憶力模糊之情，亦會先查詢
      資料後才到庭作證，豈有其稱先到庭作證後，回去查證結
      果才發現與事實不符之情事？因此，證人甲○上述前後不
      一之證述，即難憑以認定上訴人戊○○收受系爭買賣契約
      之價金後，將其中75萬元用於清償對證人甲○之借款一事
      為真實。
    2.又被上訴人戊○○先於原審94年8月18日審理時陳稱：「
      （問：你記得當時收到價金後都作如何處置？）買賣價金
      大概有支付小孩的補習費，生活費及還他人借款還有付保
      費。最後一筆全部拿來還他人借款，當時我大概欠了100
      多萬元，我記得曾經電匯兩筆錢給第三人作為還款之用，
      兩筆加起來大約在40萬元左右，保費金額大約10萬元左右
      保費、及其他零碎的花用。所有的錢都沒有入我的戶頭過
      。因為當時我幫別人保證的民事訴訟都在進行當中，所以
      我都不敢把錢存在我的名下。詳細的款項的用途我回去查
      明後呈報。」等語（見原審卷第52頁），嗣提出之94年8
      月30日民事答辯（二）狀敘明：收到上訴人丙○○支付價
      金後，該筆款項之流向為：93年10月10日還款給友人甲○
      75萬元、94年2月22日還款給友人郭士榮77,335元、吳春
      蓉199,419元、93年12月間支付全球人壽93年度保險費117
      ,370元、其餘為生活開銷、子女補習費等雜項開銷等語（
      見原審卷第64頁背面）。由上開上訴人戊○○所述，可知
      上訴人戊○○於原審94年8月18日審理時陳稱還給友人2筆
      欠款合計約40萬元左右乙節，與其嗣後提出匯款單表明於
      94年2月22日還款給友人郭士榮、吳春蓉之金額合計僅276
      ,754元（77,335+199,419=276,754）等情，前後陳述並不
      相吻合。且上開匯款單記載匯款者為上訴人戊○○之配偶
      張淑枝（見原審卷第67頁），非上訴人戊○○，而上訴人
      於95年2月23日答辯（二）狀所檢附之上訴人戊○○配偶
      張淑枝復華商業銀行三民分行存摺影本，其中94年2月22
      日現金支出316,814元（見原審卷第163頁），雖經上訴人
      訴訟代理人於原審自承「當時戊○○收到系爭房屋的買賣
      價金後，有將部分的錢讓他太太使用，後來為了方便，才
      在94年2月22日從該帳戶內領出30多萬元，再分別以77,33
      5元、199,419元匯出」等語（見原審卷第179頁），然乏
      實據，無足採信。從而，上開2筆匯款既由上訴人戊○○
      配偶張淑枝帳戶內匯出，無足憑以認定匯款者為上訴人戊
      ○○，且上訴人戊○○有前後陳述不一之情況，自難以此
      即認上開2筆匯款即是由上訴人戊○○所收受本件系爭房
      地買賣價金中所支出。
    3.上訴人戊○○陳稱：收受本件買賣價金132萬元後，除清
      償上開3筆欠款外，其餘部分用於93年12月間支付全球人
      壽93年度保險費117,370元，剩下為生活開銷、子女補習
      費等雜項開銷云云。然上訴人戊○○就上開3筆欠款高達
      1,026,754元（750,000+77,335+199,419=1,026,754）之
      款項所作的交待，難認與事實相符，已如前述，剩餘293,
      246元（1,320,000-1,026,754＝293,246）款項流向之陳
      述，是否可期待其與事實相符，實值懷疑；縱確有該筆款
      項之支出，亦難認與系爭買賣契約之價金有關。因此，被
      上訴人主張上訴人戊○○陳稱確有收受本件買賣價金132
      萬元，並將之用於前述用途，與事實不符一節，尚屬可採
      。
（五）上訴人2人雖稱：系爭買賣契約書委託代書製作，並在承
      辦代書面前交付價金，渠等就系爭房地確有買賣之情事云
      云，然證人陳櫻桃到庭證稱：「【問：提示契約書內容、
      就價金給付備忘錄之記載，有何意見？（提示並告以要旨
      ）】這4筆現金的簽收都是我們裡面小姐的筆跡，前面3筆
      是庚○○小姐經收的，最後一筆是乙○○經收的，這4筆
      價金交付時，我均不在場。」、「（問：雖然沒有經手價
      金的交付，但價金交付時，人是否在公司？）我沒有經手
      價金的交付，但是他們人來時我有看見，我人在公司，至
      於他們帶多少錢來我不清楚，他們離開時還跟我打招呼，
      我確定他們有來過公司。」等語（見原審卷第42頁、第43
      頁）。而證人庚○○則到庭證稱：「（問：丙○○、戊○
      ○2人間有賣賣關係及價金之交付？）每天承辦的案件太
      多，我沒有什麼印象。【問：提示不動產買賣契約書，有
      何意見（提示並告以要旨）？】整份文件沒有我的字跡，
      上面的字跡應該是我同事乙○○的字跡.... 」等語（見
      原審卷第175頁），「（問：戊○○及丙○○有無於代書
      事務所簽約交付價金？）我沒有參與，所以沒有印象。（
      提示合約書備忘錄上面筆跡是何人的？）一般正場（常）
      買賣程序都會交付價金，這些我沒有經手，所以沒有印象
      。…（代書事務所負責人陳櫻桃說是今天到庭2位證人經
      手的）我的筆跡我可以當庭書寫核對。（陳櫻桃說備位欄
      內3筆是庚○○書寫，後面1筆為乙○○書寫）不是我寫的
      。」等語（見原審卷第175頁、本院卷第41至42頁）。證
      人陳櫻桃、庚○○既陳稱該份買賣合約書非伊等製作，自
      難憑伊等之證述即認上訴人2人間確有系爭買賣契約存在
      之情事。至於證人乙○○雖到庭證稱：「【問：提示不動
      產買賣契約書，有何意見？（提示並告以要旨）】這份契
      約書我見過，該契約書的第1頁土地、建物標示及付款方
      式是我的筆跡，但是最後1頁，93年9月16日、93年9月20
      日、93年9月28日甲方繳款金額的記載以及乙方簽收欄上
      之簽名及下半部立契約書人丙○○、戊○○之姓名、住所
      等字跡不是我寫的，4次的繳款情形，我只有最後1次尾款
      繳付的時候有在場，其他3 次的繳款是由公司同事代為處
      理，代為處理的同事應該就是曾經出庭應訊的庚○○。」
      、「（問：戊○○和丙○○有無於代書事務所簽發（約）
      及交付價金？）有簽約，是我經手，交付價金我沒有經手
      ，…（提示被證一號買賣契約書後面有備忘錄）第一期款
      有，後來我簽到一半，我趕往別處，其他由我同事將（接
      ）手，剩下的我沒有在現場。（問：證人只能證明第一期
      簽約款有現場交付嗎？）是的。其餘我不在現場，我不知
      道。…（陳櫻桃說備位欄內3筆是庚○○書寫，後面1筆為
      乙○○書寫）簽約欄內日期前半段是我寫的，但是付款的
      備忘錄不是我寫的。（請問證人乙○○說第1期款交付部
      分不是你經手，你有確定事後有交付？當時有無看到錢？
      ）沒有印象，也沒有看到現場有交付現金。」等語（見原
      審卷第203頁、本院卷第41、42頁）。又證人己○○於本
      院證稱：「（問：上訴人戊○○和丙○○有無於正大事務
      所簽約和交付價金？）我不記得了。…【問：系爭不動產
      買賣契約書價金給付備忘錄欄內甲方繳款金額是否證人所
      寫筆跡？（提示給證人核閱）】看了後表示是我寫的，我
      只有寫簽約款、用印款、完稅款等欄內的金額，尾款欄內
      的金額不是我寫的。…（問：當時有無看到丙○○交付價
      金給戊○○的動作？）不記得了。…（問：為何要請妳寫
      這3筆金額，當時情形為何？）想不起來了。」等語（見
      本院卷第56、57頁）。然證人乙○○之證述前後不一，且
      與前開證人陳櫻桃、庚○○之證述並不相同，證人陳櫻桃
      、庚○○、乙○○3人所言均有相左之處，而證人己○○
      對於上訴人丙○○是否有交付價金給上訴人戊○○乙事卻
      稱不記得了，故亦難以其等之證述即認定系爭買賣契約確
      實存在。
六、綜上所述，被上訴人以上訴人2人就購買之資金來源及事後
    用途之陳述均不符常情，且證人陳櫻桃、庚○○、乙○○、
    己○○4人之證述均難以憑採為據，主張上訴人2人間就系爭
    房地之買賣，為通謀虛偽意思表示，其所提出之證據已使原
    審及本院產生強固心證確信如此，顯已盡其舉證責任，而上
    訴人僅提出前後不一之陳述，及與其所述並不相符之證據，
    難使前開認定產生動搖。從而，被上訴人主張上訴人2人間
    就系爭房地之買賣，為通謀虛偽意思表示無效，尚屬有據。
    上訴人2人間就系爭房地之買賣既為通謀而為虛偽意思表示
    ，依民法第87條第1項規定，其意思表示無效，而上訴人戊
    ○○之債權人即被上訴人自得依同法第242條規定，代位行
    使債務人即上訴人戊○○之權利，訴請第三人即上訴人丙○
    ○回復原狀，以保全其債權。因此，被上訴人起訴主張確認
    上訴人2人間就系爭房地之買賣關係不存在，並請求上訴人
    丙○○應將系爭房地於93年10月1日以買賣為原因向台南縣
    永康市地政事務所所為之所有權移轉登記予以塗銷，即有理
    由，應予准許。原審為上訴人敗訴之判決，經核於法並無不
    合。上訴意旨指摘原判決不當，求予廢棄改判，為無理由，
    應予駁回。
七、被上訴人先位聲明主張確認上訴人2人間就系爭房地之買賣
    契約因通謀虛偽意思表示而無效，並請求上訴人丙○○塗銷
    所有權之移轉登記，既經准許，則被上訴人備位聲明另依民
    法第244條之規定，請求撤銷系爭買賣契約，及上訴人丙○
    ○應塗銷所有權之移轉登記，即無審酌之必要，併予敘明。
八、本件事證已臻明確，兩造其餘攻擊防禦方法及證據資料，核
    與本件判決結果不生影響，不予一一論述，併予敘明。
九、據上論結，本件上訴為無理由，依民事訴訟法第449條第1項
    、第78條，判決如主文。
中　　華　　民　　國　　96　　年　　2　　月　　 16　  日
                  民事第四庭   審判長法　官   王惠一
　　　　　　　　　　　      　　　　 法　官   林永茂
　　　　　　　　　　　      　　　 　法　官   王浦傑
上為正本係照原本作成。
不得上訴。
中　　華　　民　　國　　96　　年　　2　　月　　 16　  日
                                     書記官   廖英琇
